【裁判字號】    99,交聲,1869
【裁判日期】    990720
【裁判案由】    交管條例聲異
【裁判全文】
臺灣板橋地方法院交通事件裁定        99年度交聲字第1869號
原處分機關  臺北市交通事件裁決所
異  議  人
即受處分人  甲○○
                      4樓
上列異議人因違反道路交通管理處罰條例案件，對於臺北市交通
事件裁決所於民國99年5 月21日以北市裁罰字第裁22-AEX299253
號所為之裁決處分，聲明異議，本院裁定如下：
    主  文
原處分撤銷。
甲○○汽車駕駛人，駕駛汽車經測試檢定有酒精濃度超過規定標
準，處罰鍰新臺幣玖仟伍佰元，並吊扣駕駛執照拾貳個月。
    理  由
一、原處分意旨略以：異議人即受處分人甲○○駕駛車牌號碼27
    21-DX 號自用小客車（下稱本件汽車），於民國98年2 月20
    日0 時6 分許，行經臺北市○○○路家禽市場旁時，有「汽
    車駕駛人酒精濃度超過規定標準（0.55以上）」之違規事實
    ，經臺北市政府警察局交通警察大隊萬華分隊警員以「酒精
    濃度過量駕車，測定值0.82MG /L 」為由當場舉發，嗣原處
    分機關臺北市交通事件裁決所於99年5 月21日以北市裁罰字
    第裁22-AEX299253號裁決書，依道路交通管理處罰條例第35
    條第1 項第1 款、同條例第24條第1 項第2 款（原裁決書漏
    載第24條第1 項第2 款）及違反道路交通管理事件統一裁罰
    基準表等規定，裁處異議人罰鍰新臺幣（下同）49,500元，
    並吊扣駕駛執照12個月及應參加道路交通安全講習。
二、異議意旨略以：伊於前揭時地因酒後駕駛本件汽車，經警員
    路檢查獲後，經移送臺灣臺北地方法院檢察署偵辦，檢察官
    命伊依刑事訴訟法第253 條之2 第4 款規定向社團法人臺北
    市觀護志工協進會支付4 萬元及參加交通安全法治教育6 小
    時，就本案為緩起訴處分，伊既已經刑事法律處罰，自無再
    受行政罰之義務，原處分機關就同一案件再為裁決，顯違反
    行政罰法之一事不二罰規定，爰依法聲明異議云云。
三、經查：
（一）按汽車駕駛人飲用酒類後其吐氣所含酒精濃度超過每公升
      0.25毫克以上者，不得駕車，道路交通安全規則第114 條
      第2 款定有明文；又按汽車駕駛人，駕駛汽車經測試檢定
      酒精濃度超過規定標準者，處1 萬5 千元以上6 萬元以下
      罰鍰，並應接受道路交通安全講習，道路交通管理處罰條
      例第35條第1 項第1 款、第24條第1 項第2 款亦有規定。
      查異議人確於前揭時地，酒後駕駛本件汽車為警攔檢，經
      測試後其吐氣所含酒精濃度為每公升0.82毫克等情，已為
      異議人所不爭執，並有本件舉發通知單影本、臺灣臺北地
      方法院檢察署檢察官98年度偵字第7140號緩起訴處分書各
      1 件附卷可稽，已足認異議人確有汽車駕駛人，駕駛汽車
      經測試檢定有酒精濃度超過規定標準之違規事實。
（二）次按行政罰法第26條規定：「一行為同時觸犯刑事法律及
      違反行政法上義務規定者，依刑事法律處罰之。但其行為
      應處以其他種類行政罰或得沒入之物而未經法院宣告沒收
      者，亦得裁處之。前項行為如經不起訴處分或為無罪、免
      訴、不受理、不付審理之裁判確定者，得依違反行政法上
      義務規定裁處之。」即所謂一事不二罰原則，探究其立法
      目的，無非以一行為同時觸犯刑事法律及違反行政法上義
      務規定時，由於刑罰與行政罰同屬不法行為之制裁，而刑
      罰之懲罰作用較強，依刑事法律處罰即足資警惕，實無一
      事二罰再處行政罰之必要。且刑事法律處罰，由法院依法
      定程序為之，較符合正當法律程序，應予優先適用。但罰
      鍰以外之沒入或其他種類行政罰，因兼具維護公共秩序之
      作用，為達行政目的，行政機關仍得併予裁處。至酒後駕
      車經檢察官為緩起訴處分，並命駕駛人向公益團體捐款者
      ，駕駛人係履行檢察官為緩起訴處分命令，此等命令名義
      上雖非刑罰，但仍是一種特殊的處遇措施，造成駕駛人之
      財產減少或義務增加，性質上亦屬干預人民自由之處分，
      與刑事制裁無異，實質上則為刑事處罰，縱認該捐款命令
      因未經法院裁判所為之處罰，非刑事處分，但捐款行為究
      具行政罰鍰之性質，自不應就同一行為再受行政罰鍰。再
      依94年12月28日修正公布，95年7 月1 日施行之道路交通
      管理處罰條例第35條第8 項規定：「前項汽車駕駛人，經
      裁判確定處以罰金低於本條例第92條第3 項所定最低罰鍰
      基準規定者，應依本條例裁決繳納不足最低罰鍰之部分。
      」，倘駕駛人所支付之緩起訴處分金，未達道路交通管理
      處罰條例第92條第3 項所定最低罰鍰基準規定者，仍須補
      繳不足最低罰鍰之部分，始為適法。是檢察官為緩起訴處
      分並命向公益團體捐款者，其捐款解釋上亦屬道路交通管
      理處罰條例第35條第8 項所規定之罰鍰，監理機關雖不得
      再為行政裁罰，惟基於公平原則，若駕駛人所支付之緩起
      訴處分金，未達道路交通管理處罰條例第92條第3 項所定
      最低罰鍰基準規定者，依該條例第35條第8 項之規定，仍
      須補繳不足最低罰鍰之部分。
（三）另依刑事訴訟法第253 條之2 第1 項第8 款之規定，檢察
      官為緩起訴處分者，亦得命被告於一定期間內遵守或履行
      預防再犯所為之必要命令。是檢察官於酒後駕車之公共危
      險案件之緩起訴處分內，自得同時命受處人應施以道安講
      習，而是項處分，雖非刑罰，但對被告而言，仍有自由受
      限之影響，在性質上仍具有實質制裁之效果。復揆諸罰鍰
      係對於過去義務違反而為秩序罰，與刑事制裁所欲達到保
      護交通安全之目的相同，另施以道安講習部分則為預防將
      來再犯危險之警告性處分，性質上要與檢察官依刑事訴訟
      法第253 條之2 第1 項第8 款規定為預防再犯之必要命令
      亦屬相同。從而緩起訴之被告已依檢察官緩起訴處分命令
      ，接受道安講習者，可認已履行檢察官為緩起訴處分命令
      所課予之負擔，已達預防再犯之目的，又刑事法律處罰，
      既係由司法機關依法定程序為之，較符合正當法律秩序，
      應予優先適用，故在處罰目的及方式相同時，若依刑事法
      律處罰，即足資警惕，亦不應再受同種類之行政罰之制裁
      。準此，自行政罰法第26條規定意旨及保障人民基本權之
      觀點而言，當應作有利於行為人之解釋，即無論係罰鍰或
      施以道安講習，同一事實倘經緩起訴處分確定，且行為人
      復已遵行命令支付款項或進行交通安全講習者，均有行政
      罰法第26條所定一行為不二罰原則之適用。
（四）查異議人就前揭酒後駕車之違規事實，因同時違犯刑法第
      185 條之3 公共危險罪責，業經臺灣臺北地方法院檢察署
      以98年度偵字第7140號為緩起訴處分確定，其中並命異議
      人應向社團法人臺北市觀護志工協進會支付4 萬元，及參
      加交通安全法治教育6 小時，而異議人均已依該命令履行
      完畢，緩起訴期間亦於99年4 月26日期滿而未經撤銷等情
      ，有臺灣臺北地方法院檢察署檢察官執行緩起訴處分命令
      通知書、臺灣銀行無摺存入憑條存根及臺灣高等法院被告
      前案紀錄表各1 件附卷可佐，堪以認定為真實。是依據前
      開說明，本件異議人之酒後駕車行為，既經檢察官為緩起
      訴處分確定，且異議人復已依該命令，支付具有罰金性質
      之處分金及接受與道路交通安全講習性質相同之交通安全
      法治教育，當應認其已依刑事法律處罰。從而，就異議人
      依緩起訴處分命令支付4 萬元及接受交通安全講習部分，
      自不應再裁處行政罰，僅因其支付上開具有罰金性質之處
      分金金額仍低於道路交通管理處罰條例第35條第1 項第1
      款暨違反道路交通管理事件統一裁罰基準表所定之罰鍰金
      額（49,500元），而應依道路交通管理處罰條例第35條第
      8 項規定，就異議人所繳納不足罰鍰金額之9,500 元部分
      裁處罰鍰。另依道路交通管理處罰條例第35條第1 項第1
      款規定，對於應吊扣異議人駕照1 年部分，異議人就此並
      未聲明表示不服，且前揭緩起訴處分亦無相同或類似種類
      之處罰，故原處分機關就此裁處吊扣駕駛執照12個月尚無
      違法或不當，附此敘明（就吊扣駕駛執照部分，於98年3
      月6 日即開始執行，現已執行期滿）。
四、綜上所述，異議人雖確有汽車駕駛人，駕駛汽車經測試檢定
    有酒精濃度超過規定標準之違規事實，然原處分機關未審酌
    上開行政罰法第26條第1 項、道路交通管理處罰條例第35條
    第8 項等規範目的，遽對異議人為超額罰鍰及施以道路交通
    安全講習之裁罰，尚有未當，且因本件係原處分機關就異議
    人單一交通違規行為而為裁處，無從將該處分內容分割論斷
    ，而應由本院將原處分予以撤銷，並另自為裁罰如主文第2
    項所示，以期適法。
據上論斷，應依道路交通案件處理辦法第第20條，裁定如主文。
中    華    民    國    99    年    7     月    20    日
                  交通法庭  法  官  張 兆 光
上列正本證明與原本無異。
如不服本裁定，應於裁定送達後五日內敘明抗告理由，向本院提
出抗告狀。
                            書記官  曹 秋 冬
中    華    民    國    99    年    7     月    20    日

司法院資訊處製作；財團法人民間司法改革基金會備份。
